【裁判字號】    99,交聲,2560
【裁判日期】    990716
【裁判案由】    聲明異議
【裁判全文】
臺灣臺中地方法院刑事裁定            99年度交聲字第2560號
原處分機關  交通部公路總局臺中區監理所豐原監理站
異  議  人
即受處分人  甲○○
上列受處分人因違反道路交通管理處罰條例案件，對於交通部公
路總局臺中區監理所豐原監理站於民國99年6 月17日所為之處分
（豐監稽違字第裁63-HD0000000號），聲明異議，本院裁定如下
：
    主  文
原處分關於裁處罰鍰逾新臺幣壹萬玖仟伍佰部分及吊扣聯結車職
業駕駛執照拾貳個月部分均撤銷。
甲○○上開撤銷罰鍰部分，不罰。
甲○○汽車駕駛人駕駛汽車，經測定酒精濃度超過規定標準，吊
扣小型車普通駕駛執照拾貳個月。
    理  由
一、原處分機關意旨略以：異議人即受處分人甲○○（下稱受處
    分人）於民國98年6月2日20時30分許，駕駛車牌號碼Y2-384
    8號自用小客車，行經臺中縣大里市○○路461號前，因「汽
    車駕駛人酒精濃度超過規定標準，測定值為0.77MG／L」之
    違規，遭台中縣警察局霧峰分局依法舉發（中縣警交字第
    HD0000000號舉發違反道路交通管理事件通知單），而待緩
    起訴處分期滿後，原處分機關乃依道路交通管理處罰條例第
    35條第1項第1款、第24條第1項第2款規定，裁處受處分人罰
    鍰新臺幣（下同）49,500元、吊扣聯結車職業駕駛執照12個
    月，並施以道安講習等語。
二、聲明異議意旨略以：本案受處分人同一酒駕違規行為，業依
    檢察官緩起訴處分，捐款緩起訴處分金30,000元，惟豐原監
    理站又依道路交通管理處罰條例第35條第1 項第1 款，裁罰
    本人行政罰鍰49,500元，有違行政罰法第26條一事不二罰立
    法意旨，且行政罰法第26條並無緩起訴處分之規定，請求撤
    銷原處分有關罰鍰部分。又道路交通管理處罰條例第68條業
    經刪除吊扣各級駕照之規定，本人因駕駛自小客車違規，卻
    遭監理機關裁罰吊扣職業聯結車（異議狀誤載為大客車）駕
    照，為裁罰不當，且有違行政程序法第7 條，請求撤銷原處
    分關於吊扣職業聯結車駕駛執照1 年部分，爰聲明異議等語
    。
三、經查：
  (一)按汽車駕駛人，駕駛汽車經測試檢定有酒精濃度超過規定標
    準者，處新臺幣15,000元以上60,000元以下罰鍰，並當場移
    置保管其車輛及吊扣其駕駛執照1 年；汽車駕駛人有飲酒後
    其吐氣所含酒精成份超過每公升0.25毫克以上者，不得駕車
    ，本件受處分人行為時道路交通管理處罰條例第35條第1 項
    第1 款及道路交通安全規則第114 條第2 款分別定有明文。
    復按汽車駕駛人，有第35條第1 項第1 款規定之情形時，應
    接受道路交通安全講習，道路交通管理處罰條例第24條第1
    項第2 款亦有明定。茲本件受處分人確有上開酒後駕車且經
    測定呼氣中酒精濃度為0.77MG/L之違規事實，為受處分人所
    不爭執，並有舉發違反道路交通管理事件通知單影本1 紙在
    卷可憑，故原處分機關所為處分固非無見。
  (二)然依94年2 月5 日公布、95年2 月5 日施行之行政罰法第26
    條第1 項規定：「一行為同時觸犯刑事法律及違反行政法上
    義務規定者，依刑事法律處罰之，但其行為應處以其他種類
    行政罰或得沒入之物而未經法院宣告沒收者，亦得裁處之」
    ，又同條第2 項規定：「前項行為如經不起訴處分或為無罪
    、免訴、不受理、不付審理之裁判確定者，得依違反行政法
    上義務規定裁處之」，則受處分人上開酒後駕車行為，即係
    一行為同時觸犯刑法第185 條之3 之公共危險罪與道路交通
    管理處罰條例第35條第1 項第1 款之酒醉駕車之行政罰，依
    上開規定，自應依刑事法律之刑法第185 條之3 規定處罰。
    而受處分人本件酒後駕車之行為，業經臺灣臺中地方法院檢
    察署檢察官以98年度速偵字第2221號為緩起訴處分，其期間
    為1 年，受處分人應於收受緩起訴處分命令通知書之日起4
    個月內，向臺中市政府地方教育發展基金會支付30,000元，
    業由受處分人履行完畢，嗣於99年6 月18日期滿未經撤銷緩
    起訴處分而實質確定等情，此有臺灣臺中地方法院檢察署檢
    察官98年度速偵字第2221號執行緩起訴處分命令通知書、臺
    灣高等法院被告前案紀錄表、臺中市政府自行收納款項統一
    收據在卷可稽，另揆諸行政罰法第26條之立法理由所示：一
    行為同時觸犯刑事法律及違反行政法上義務規定時，由於刑
    罰與行政罰同屬對不法行為之制裁，而刑罰之懲罰作用較強
    ，故依刑事法律處罰，即足資警惕時，實無為一事二罰再處
    行政罰之必要。且刑事法律處罰，由法院依法定程序為之，
    較符合正當法律程序，應予優先適用。但罰鍰以外之沒入或
    其他種類行政罰，因兼具維護公共秩序之作用，為達行政目
    的，行政機關仍得併與裁處等情。據此，本件受處分人所受
    之緩起訴處分與前揭行政罰法第26條第2 項所規定之不起訴
    處分是否相當，即應視緩起訴處分之具體內容，在實質上與
    行政罰是否相當而定，非可一概而論。爰參酌刑事訴訟法第
    253 條之2 第2 項規定之立法理由，檢察官命被告履行同條
    第1 項第4 款向公庫支付一定之金額，因課以被告履行一定
    負擔之義務，且其財產將遭拘束，且產生未經裁判即終局處
    理案件之實質效果，自應考慮被告之意願，而需得被告之同
    意，因此該等負擔，無論形式上是否以「刑罰」名義出之，
    實質上均屬對被告之不利益，而具有實質制裁之效果，從而
    本件受處分人所受之具體緩起訴處分內容即向臺中市政府地
    方教育發展基金會支付30,000元，與前揭規定之不起訴處分
    應非相當，故原處分機關就受處分人本件酒醉駕車違規行為
    ，已受上開緩起訴處分確定後，仍予裁處行政罰鍰49,500元
    ，即違反前揭「一事不二罰」原則。基此，受處分人此部分
    之異議為有理由。
  (三)惟依違反道路交通管理事件統一裁罰基準及處理細則第2 條
    所定「違反道路交通管理事件統一裁罰基準表」，駕駛人吐
    氣所含酒精濃度超過每公升0.55毫克以上者，小型車駕駛人
    於期限內繳納或到案聽候裁決者，應處最低罰鍰新臺幣49,
    500 元，並吊扣駕駛執照1 年。本件受處分人被查獲時經測
    定其呼氣酒精濃度為0.77MG/L，依前開道路交通管理事件統
    一裁罰標準及處理細則規定最低罰鍰為49,500 元 。受處分
    人在刑事部分，雖經檢察官為緩起訴處分，並經檢察官命向
    臺中市政府（臺中市地方教育發展基金專戶）支付30,000元
    ，然與前開最低罰鍰金額相較，顯然偏低，難謂符合公平正
    義原則。為杜前開流弊，94年12月28 日 修正公布，95年7
    月1 日施行之道路交通管理處罰條例第35條第8 款亦規定：
    「前項汽車駕駛人，經裁判確定處以罰金低於本條例第92條
    第3 項所定最低罰鍰基準規定者，應依本條例裁決繳納不足
    最低罰鍰之部分。」，復並參酌道路交通管理處罰條例第35
    條第8 項：「前項汽車駕駛人，經裁判確定處以罰金低於本
    條例第92條第3 項所訂最低罰鍰基準規定者，應依本條例裁
    決繳納不足最低罰鍰之部分」等相關意旨，本件受處分人縱
    依緩起訴處分命令向臺中市政府支付30,000元，依上開規定
    ，原處分機關就行政罰之罰鍰方面仍得裁處19,500元（即差
    額部分）。
  (四)又道路交通管理處罰條例第68條業於94年12月14日修正，並
    自95年3 月1 日施行，修正前之道路交通管理處罰條例第68
    條規定：「汽車駕駛人，因違反本條例及道路交通安全規則
    之規定，受【吊扣或】吊銷駕駛執照處分時，【吊扣或】吊
    銷其持有各級車類之駕駛執照。」，而修正後之道路交通管
    理處罰條例第68條規定：「汽車駕駛人，因違反本條例及道
    路交通安全規則之規定，受吊銷駕駛執照處分時，吊銷其持
    有各級車類之駕駛執照。」。查，該條文修正前，其原提案
    修正條文為：「汽、機車駕駛人，因違反本條例及道路交通
    安全規則之規定，受【吊扣或吊銷】駕駛執照處分時，【吊
    扣或吊銷】其違法或違規當時所駕駛車輛之駕駛執照。」立
    法理由略以：「原條文將違法或違規駕駛人所持有各級車類
    之駕駛執照一併吊扣或吊銷，失之過酷，影響人民工作及生
    活甚鉅，爰修正之」等語，是以其立法意旨在於違規行為對
    道路交通秩序之維持及道路交通安全已生較大之影響，故規
    定吊扣或吊銷其持有各級車類之駕駛執照，以限制其繼續駕
    車行駛道路之權利，其係屬駕駛行為之限制，並不因所持駕
    駛執照種類不同而有所差異。而最後通過之修正條文，係將
    道路交通管理處罰條例第68條原有條文中之【吊扣或】三字
    刪除各情，有立法院交通委員會94年10月5 日台立交字第
    09424 00153 號函附道路交通管理處罰條例第68條審查報告
    可參（參立法院公報第94卷第70期第135 至138 頁）。則參
    照上開立法理由及立法經過，依修正後之條文，按上開規定
    受【吊銷駕照】處分者，仍維持吊銷其持有各級車類之駕駛
    執照，至於，受【吊扣駕照】處分者，則僅【吊扣】其違法
    或違規當時所駕駛車輛之駕駛執照，不再吊扣其持有各級車
    類之駕駛執照，此觀之立法理由及立法經過至明（至99年5
    月5 日又修正公布道路交通管理處罰條例第68條，惟該規定
    之施行日期，由行政院另以命令定之，迄今尚未施行，併此
    敘明）。然本件受處分人之違規行為已如前所述，復依修正
    後道路交通管理處罰條例第68條規定，受處分人受吊扣駕駛
    執照處分時，自不得再吊扣其持有各級車類之駕駛執照，故
    原處分機關於作成吊扣駕駛執照處分時，應就行為人所應吊
    扣之駕駛執照種類予以限定，始符合依法行政原則。而受處
    分人為本件違規行為時，係駕駛自用一般小客車，此有上開
    舉發通知單附卷可憑，揆諸前開說明，其依法所受之處分應
    為限制其駕駛自用一般小客車之權利，即應吊扣其小型車普
    通駕駛執照，自不能越級限制其駕駛職業聯結車之權利。原
    處分機關未審酌及此，誤認受「吊扣」處分時，如無當時駕
    駛車種之駕駛執照，仍應吊扣其持有之其他車種之駕駛執照
    ，而為吊扣受處分人所持有之職業聯結車駕駛執照12個月之
    處分，顯已違反行政程序法第6 條、第7 條所揭示之平等原
    則及比例原則，非僅於法不合，亦剝奪受處分人駕駛職業聯
    結車之權利，對其之工作權造成極大侵害，且與道路交通管
    理處罰條例第68條立法意旨不符，原處分難謂合法，應認受
    處分人之異議為有理由。
  (五)至公路監理機關於實務上僅逐級核發給汽車駕駛人一張汽車
    駕駛執照，致持有高級車類駕駛執照之汽車駕駛人駕駛低級
    車種違規酒駕，而須吊扣低級車類駕駛執照時，產生技術層
    面之困難，惟行政機關本應因應法令之變更，而精進其行政
    執行成效，斷不得因技術層面之困難，為求行政上之便利而
    置相關法令於不顧，甚或逾越比例原則，逕為吊扣其持有各
    級車類之駕駛執照，致侵害人民之工作權，此等如何為適當
    之處分及執行方式之問題，委應由行政機關設法解決，不能
    據此要求人民容忍該不利益，併此敘明。
四、綜上，原處分機關以受處分人酒醉駕車之行為，依道路交通
    管理處罰條例第35條第1項第1款，裁處受處分人罰鍰逾19,5
    00元及吊扣職業聯結車駕駛執照12個月部分，於法尚有未合
    ，自應由本院逕予撤銷，並為撤銷部分不罰之諭知。而原處
    分裁處受處分人罰鍰19,500元部分，仍應由受處分人依法繳
    納，附此敘明。裁處受處分人，就原處分關於吊扣職業聯結
    車駕駛執照部分改諭知如主文第3 項所示之處罰，以資適法
    。至施以道安講習部分，受處分人就此部分並未聲明異議，
    自非本院審酌之範圍，併予敘明。
五、據上論斷，應依道路交通管理處罰條例第87條第2 項，道路
    交通案件處理辦法第20條前段規定，裁定如主文。
中    華    民    國    99    年    7     月    16    日
                  交通法庭      法  官  劉敏芳
以上正本證明與原本無異。
如不服本裁定應於送達後5日內向本院提出抗告狀(應附繕本)並
敘述抗告之理由。
                                書記官  陳錫威
中    華    民    國    99    年    7     月    16    日

司法院資訊處製作；財團法人民間司法改革基金會備份。
